臺灣南投地方法院民事判決
109年度訴字第120號
原      告  陳俊懷  
            劉司旭  



被      告  陳崇賢  

訴訟代理人  蘇勝嘉律師
複  代理人  張瑋玲律師
上列當事人間請求返還土地事件，本院於民國110 年9 月17日
言詞辯論終結，判決如下： 
    主  文
被告應將坐落南投縣○○鎮○○段○○○地號土地上如附圖所示：編號B
面積10.90平方公尺、編號C面積25.27平方公尺、編號D面積309.
66平方公尺、編號G面積1251.74平方公尺、編號H面積1277.27平
方公尺之土地返還原告陳俊懷。
被告應將坐落南投縣○○鎮○○段○○○○○地號土地上如附圖所示：編
號I面積397.53平方公尺、編號J面積1509.93平方公尺之土地返
還原告劉司旭。
訴訟費用由被告負擔。 
本判決第一項，於原告陳俊懷分別以新臺幣壹拾柒萬參仟元供擔
保後，得假執行；但被告如以新臺幣伍拾壹萬柒仟肆佰柒拾壹元
為原告預供擔保，得免為假執行。
本判決第二項，於原告劉司旭以新臺幣壹拾壹萬伍仟元供擔保後
，得假執行；但被告如以新臺幣參拾肆萬參仟參佰肆拾參元為原
告預供擔保，得免為假執行。
    事實及理由
一、原告起訴主張略以： 
　㈠坐落南投縣○○鎮○○段000○000○0地號土地（下分別稱207、207
    之2地號土地）分別為原告陳俊懷、劉司旭所有，並與被告
    所有同段143地號土地（下稱143地號土地）相鄰。惟被告未
    經原告同意，且無合法正當權源即占有使用207地號土地如
    附圖即南投縣竹山地政事務所（下稱竹山地政）複丈日期民
    國109年5月14日、6月10日土地複丈成果圖（下稱附圖）所
    示：編號D面積309.66平方公尺、編號G面積1251.74平方公
    尺、編號H面積1277.27平方公尺之土地，及占有使用207之2
    地號土地如附圖所示：編號I面積397.53平方公尺、編號J面
    積1509.93平方公尺之土地，並在207地號土地上有如附圖所
    示：編號B面積10.90平方公尺之水塔、編號C面積25.27平方
    公尺之鐵皮屋。另被告將上開占用207、207之2土地之部分
    分別出租予訴外人簡正治、蔡煥長種植茶樹，嗣經兩造協商
    及調解未果後，被告迄今仍未返還土地。
  ㈡爰依民法第767條之規定提起本訴。並聲明：如主文第1、2項
    所示；願供擔保，請准宣告假執行。
二、被告方面：
　㈠143及分割前同段207地0號土地原為中華民國所有，被告及訴
    外人即原告前手吳振興均係經由公地放領取得143地號土地
    及分割前同段207地號土地所有權。而被告於85年前即承租1
    43地號土地耕作使用並向當時之主管機關申請承領，嗣於87
    年3月31日取得143地號土地所有權；吳振興則係於91年11月
    5日取得分割前207地號土地之所有權，嗣於91年12月18日出
    售予原告，原告復於92年2月17日分割出207、207之2地號土
    地。
　㈡又南投縣政府於86年1月間曾會同被告與吳振興鑑測143、207
    地號土地之界址並據以更正，故被告長久以來即係依上開鑑
    測並更正後之界址占有使用143地號土地，並無越界使用207
    、207之2地號土地之情事。縱被告有越界使用207、207之2
    地號土地，亦可能因921 地震或其他天災、測量技術等因素
    所造成，被告並非故意占有使用207、207之2地號土地。並
    聲明：原告之訴及假執行之聲請均駁回；如受不利判決，願
    供擔保，請准宣告免為假執行。
三、本院之判斷： 　　
　㈠原告主張207、207之2地號土地分別為原告陳俊懷、劉司旭所
    有，並與被告所有143地號土地相鄰；另207地號土地如附圖
    所示：編號B面積10.90平方公尺、編號C面積25.27平方公尺
    、編號D面積309.66平方公尺、編號G面積1251.74平方公尺
    、編號H面積1277.27平方公尺等土地，及207之2地號土地如
    附圖所示：編號I面積397.53平方公尺、編號J面積1509.93
    平方公尺等土地，目前均為被告出租予簡正治、蔡煥長並由
    渠等種植茶樹使用，且在207地號土地上有如附圖所示編號
    ：編號B面積10.90平方公尺之水塔、編號C面積25.27平方公
    尺之鐵皮屋等情，業據原告提出系爭土地登記第一類謄本、
    地籍圖附卷可佐（見本院卷第17頁至第21頁），且經本院會
    同兩造及竹山地政人員於109 年5月14日履勘現場，製有勘
    驗筆錄、現場照片在卷可憑（見本院卷第71頁至第76頁、第
    79頁至第83頁），並有附圖在卷足稽（見本院卷第87 頁）
    ，自堪信為真實。
  ㈡按當事人主張有利於己之事實者，就其事實有舉證之責任，
    民事訴訟法第277條本文定有明文。又所有人對於無權占有
    或侵奪其所有物者，得請求返還之，對於妨害其所有權者，
    得請求除去之，民法第767條第1項前段及中段亦有明文。再
    者，以無權占有為原因，請求返還土地者，占有人對土地所
    有權存在之事實無爭執，而僅以非無權占有為抗辯者，土地
    所有權人對其土地被無權占有之事實無舉證責任，占有人應
    就其取得占有係有正當權源之事實證明之。本件原告主張被
    告無權占有207、207之2地號土地等語，被告均不否認原告
    為上開土地之所有權登記名義人，僅以前詞置辯，依上開說
    明，自應由被告就合法占用權源之有利於己之事實負舉證責
    任。
　㈢被告固抗辯其係依南投縣政府於86年1月間會同被告與吳振興
    鑑測及更正143、207地號土地界址後，始占有使用143地號
    土地，並無越界使用207、207之2地號土地，亦無越界使用
    之故意等等。惟查：
　⒈143地號土地於84年間放領予被告、分割前207地號土地於84
    年間放領予吳振興，且依85年11月22日八五投府地用字第16
    2588號函略以：有關上開二人申請143、分割前207地號土地
    鑑界，經查實地耕作界址與地籍圖不符，86年2月17日八六
    投府地用字第020817號函依據臺灣省政府地政處土地測量局
    86年2月4日八六地測二字第02119號函經土地現使用人實地
    指界及檢測結果應辦理界址調整面積更正等情，此有南投縣
    政府110年9月6日府地用字第1100202031號函及所附土地承
    領相關資料在卷可參（見本院卷第257頁至第297頁）。足見
    被告所有143地號土地與原告之前手吳振興相鄰之分割前207
    地號土地，固曾於85年間辦理鑑界，且當時之實地耕作界址
    與地籍圖不符，並已於86年間依上開鑑界及現使用實地指界
    結果辦理界址調整面積更正。
　⒉惟不動產因經界不明或就經界有爭執者，當事人得依法提起
    不動產界線之訴；另土地法第46條之1 至第46條之3 規定之
    「地籍圖重測」，乃地政機關基於職權提供土地測量技術上
    之服務，將人民原有土地所有權之範圍，利用地籍調查及測
    量等方法，將其完整正確反映於地籍圖，應無增減人民私權
    之效力，故縱令相鄰土地所有權人於重新實施地籍測量時，
    均於地政機關通知之期限內到場指界，毫無爭議，地政機關
    依照規定已依其共同指定之界址重新實施地籍測量，則於測
    量結果公告期間內即令土地所有權人以指界錯誤為由，提出
    異議，測量結果於該公告期間屆滿後即行確定，地政機關應
    據以辦理土地標示變更登記，有爭執之土地所有權人尚得依
    法提起民事訴訟請求解決，法院仍應就兩造之爭執依調查證
    據之結果予以認定，以保障人民財產權及訴訟權（司法院大
    法官釋字第374 號解釋文參照）。從而，相鄰土地所有人間
    若就地籍圖所繪界線是否為土地之界址有爭執，就此界址所
    生之糾紛，自有提起確認界址之訴以資解決之必要。準此，
    被告以前揭情詞置辯，均屬土地界址之爭執，就此界址所生
    之糾紛，自應提起確認界址之訴以資解決。是被告此部分所
    辯，本院即難為有利被告之認定。
　⒊此外，被告就其有合法占有使用207、207之2地號土地之有利
    於己之事實，並未再舉證以實其說，則被告無權占用前開土
    地乙節，應堪認定。　　
四、綜上所述，原告陳俊懷、劉司旭分別為207、207之2地號土
    地所有權人，而被告並未能舉證證明有何占用上開土地之正
    當權源，被告即屬無權占用上開土地。從而，原告陳俊懷依
    民法第767條第1項規定請求被告應將207地號土地上如附圖
    所示：編號B面積10.90平方公尺、編號C面積25.27平方公尺
    、編號D面積309.66平方公尺、編號G面積1251.74平方公尺
    、編號H面積1277.27平方公尺之土地返還；及原告劉司旭依
    民法第767條第1項規定請求被告應將207之2地號土地上如附
    圖所示編號I面積397.53平方公尺、編號J面積1509.93平方
    公尺之土地返還，均為有理由，應予准許。
五、再按原告或被告有多數之共同訴訟且合併判決時，與「以一
    訴主張數項標的」之情形，在法院「所命給付」之金額部分
    ，實質上相同，是以，均應合併計算其金額或價額，以定其
    得否依職權宣告假執行（臺灣高等法院暨所屬法院94年法律
    座談會民事類提案第37號參照）。故兩造均陳明願供擔保，
    聲請宣告假執行及免為假執行，就原告勝訴部分，經核均無
    不合，爰各酌定相當之擔保金額併准許之。
六、本件待證事實已臻明確，兩造其餘之攻擊、防禦方法，經本
    院斟酌後，認均不足以影響本判決之結果，自無逐一詳予論
    駁之必要，併此敘明。
七、訴訟費用負擔之依據：民事訴訟法第78條。 
中　　華　　民　　國　　110 　年　　10　　月　　19　　日
                  民事第二庭  法　官　鄭順福
以上正本係照原本作成
如對本判決上訴，須於判決送達後20日內向本院提出上訴狀。如
委任律師提起上訴者，應一併繳納上訴審裁判費。
中　　華　　民　　國　　110 　年　　10　　月　　19　　日
                              書記官